臺灣高等法院臺南分院刑事判決　　　　　 九十一年度上易字第一九七號　孝股
　　上訴人即被告　戊○○
右上訴人因詐欺等案件，不服臺灣臺南地方法院九十年度易字第一九八五號中華民國
九十年十二月三十一日第一審判決（起訴案號：臺灣臺南地方法院檢察署九十年度偵
字第六一九二號，併案審理案號：臺灣臺南地方法院檢察署九十年度偵字第九八二０
號），提起上訴，本院判決如左：
    主  文
原判決撤銷。
戊○○意圖為自己不法之所有，以詐術使人將本人之物交付，處有期徒刑拾月。
    事  實
一、戊○○於民國（下同）八十八年九月九日向南陽實業股份有限公司嘉南分公司（
    下稱南陽公司）嗣將此債權讓與甲○○○○份有限公司）依動產擔保交易法附條
    件買賣之規定，以分期付款方式向南陽公司購買三陽廠牌車型，車牌號碼Ｙ８─
    ８４３８號自用小客車一輛，雙方約定本金利息合計新台幣（以下同）六十九萬
    八千三百四十元，除頭期款一萬二千八百四十元外，其餘自八十八年十月九日起
    至九十二年十二月九日止，每二月攤還一萬一千六百三十九元；自九十三年一月
    起每月繳付一萬一千六百三十九元。買受人戊○○未繳清全部價款前，出賣人奇
    異公司仍保有該自用小客車之所有權，該自用小客車停放處所為台南市○區○○
    路二段三十二巷二二七號二樓之二戊○○住所，買受人之禤永錄僅得以善良管理
    人之注意義務佔有使用該自用小客車，不得將該輛自用小客車任意遷移、出賣、
    移轉、抵押或為其他處分，且經辦妥動產擔保交易法之附條件買賣登記；嗣南陽
    公司將此債權讓與甲○○○○份有限公司（下稱奇異公司），並經變更債權人登
    記在案。詎戊○○竟意圖不法之利益，並基於概括之犯意，僅給付自八十八年十
    月十日起至八十九年四月十日止之七期款項合計新台幣（下同）八一四七三元，
    而自八十九年五月十日起即未再付款，尚欠分期款五十三期共計六十一萬六千八
    百六十七元，且未經奇異公司之同意，於八十九年間某日將該輛自用小客車自約
    定停放處所遷移，委託他人出售，致生損害於奇異公司。
（二）戊○○又承接前開概括之犯意，並意圖為自己不法之所有，於八十九年一月三
      十一日，向福灣企業股份有限公司（以下簡稱福灣公司）佯稱欲以分期付款動
      產擔保附條件買賣方式，購買車牌號碼５Ｋ─４０６２號自小客車，致福灣公
      司陷於錯誤，與其訂立附條件買賣契約。雙方約定總價金連同利息合計七十五
      萬七千五百三十六元，自八十九年三月二日起至九十三年二月二日止，以每月
      為一期，除頭期款應繳付三萬八千元外，餘分四十八期給付，每期付款一萬五
      千七百八十二元，標的物存放地點為台南市○區○○路二段三二巷二二七號二
      樓之二。在價金未付清之前，標的物所有權仍屬於出賣人福灣公司所有，買受
      人戊○○僅得依約占有使用，不得任意遷移或為其他處分。詎戊○○於八十九
      年一月一日取得上開車牌號碼５Ｋ─４０６２號自小客車標的物之後，利用福
      灣公司不及辦理動產擔保交易附條件買賣設定登記之前，未經福灣公司之同意
      ，於八十九年二月八日，將上開標的物５Ｋ─４０６２號汽車出賣，並過戶登
      記為王衣紡所有，且未如期給付分期價款，致福灣公司追索無著，始知受騙，
      足生損害於債權人福灣公司。
二、案經告訴人福灣公司訴請台灣台南地方法院檢察署檢察官偵查起訴，暨該署檢察
    官併案審理。
    理  由
一、訊據上訴人即被告戊○○固坦承以前開附條件買賣方式購買車牌號碼Ｙ８─８４
    ３８號自用小客車一輛，及嗣後未依約於繳付分期款，及其後購買車牌號碼５Ｋ
    ─４０６２號自小客車，但矢口否認有何前開違反動產擔保交易法及詐欺等犯行
    ，辯稱被告於八十九年五月九日前，以自購之十五噸大貨車９Ｊ─５７８號大貨
    車載貨維生，月入七至十萬元，並非無支付能力之人。嗣因於八十九年四月間將
    上開大貨車出售，收入銳減，致八十九年五月十日起未能續繳付前開Ｙ８─８４
    ３８車之分期款。再被告購入５Ｋ─４０６２號車，係因Ｙ８─８４３８號車有
    問題，乙○○及仲介葉代書二人建議「汰舊換新」即汰換前開Ｙ８─８４３８號
    車，購入５Ｋ─４０６２號車，但因Ｙ８─８４３８號車未能如期售出，即已購
    入５Ｋ─４０６２號車，致被告無法養二部分，乃將５Ｋ─４０６２號車出售與
    他人，並非心存詐欺。又Ｙ８─８４３８號車並未售出，此由該車迄今仍登記被
    告名下即可知云云。
二、經查：
（一）Ｙ８─８４３８號車部分：
  １、被告如何於前揭事實欄第一項時間，依動產擔保交易法附條件買賣之規定，以
      分期付款方式向奇異公司（原債權人為南陽公司）購買三陽廠牌車型，車牌號
      碼Ｙ８─８４３８號自用小客車一輛，並自八十九年五月間起即未再依約繳納
      分期款等事實，業據被告供承不諱。並經告訴人奇異公司指訴綦詳，且有動產
      擔保交易附條件買賣移轉契約書、動產擔保交易附條件買賣設定債權人變更登
      記申請書、買賣契約書、付款明細表在卷足憑（見發查卷第一一七八號卷），
      足認被告上開自白與事實相符而可信採。
  ２、再查被告未依約繳付上開自用小客車之分期價款後，將該輛車委託案外人何豐
      勝出售一節，又據被告於本院調查時供明在卷（見本院九十一年四月十一日訊
      問筆錄）。雖被告辯稱因其大貨車出售後，收人銳減，致無力支付該分期款，
      故委託葉代書處理，但該車迄今未售出，仍登記被告名下云云。惟按自用小客
      車為動產，其所有權之變動並不以登記為生效要件，而監理機關所為車籍之登
      記，僅係為便於監理機關對於車輛之管理，雖可作為所有權人究為何人之認定
      參考，但動產所有權之變動，仍應以實際占有之變動為認定之依據，尚難以監
      理機關之登記為唯一認定之標準。查被告自八十九年五月間起即未再繳納該分
      期款，且依被告所辯，該輛車既委請案外人何豐勝出售，但迄今未能提出該輛
      車確實所在供本院查証，則縱令尚未為過戶登記，然被告為此處分、遷移行為
      ，既未經債權人之奇異公司同意或告知該公司，則被告顯有意圖為不法之利益
      ，而將該車遷移、處分之事實無疑，被告所辯稱該輛車迄今尚登記為其名下，
      並未出售，並無違反動產擔保交易法之行為云云，自難信採。
  ３、末查被告辯稱其於八十九年五月九日前，以自購之十五噸大貨車９Ｊ─５７８
      號大貨車載貨維生，月入七至十萬元，並非無支付能力之人。嗣因於八十九年
      四月間將上開大貨車出售，收入銳減，致八十九年五月十日起未能續繳付Ｙ８
      ─８４３８車之分期款，並無詐欺之故意等語。且查被告自八十八年九月九日
      購入該車後均依約繳付分期款，合計繳納四期以上之金額，且於５Ｋ─４０６
      ２號車八十九年二月八日過戶後，猶再繼續繳納此部分之分期款，若被告確有
      此部分之詐欺故意，則衡情豈有依約繳付四期以上之款項（時間則自八十八年
      十月九日起至八十九年四月止），足認被告所辯此部分無詐欺之故意等語，應
      可採信。
（二）５Ｋ─４０６２號車部分：
  １、被告如何於前揭時間，向福灣公司以分期付款動產擔保附條件買賣方式，購買
      車牌號碼５Ｋ─４０６２號自小客車之事實，業據証人乙○○到庭結証明確（
      見本院九十一年二月二十一日訊問筆錄），並有附條件買賣合約、動產擔保交
      易附條件買賣設定登記申請書在卷可稽（見偵字第六一九二號卷第二頁、第三
      頁）。再查被告於購買上開車輛後，即於同年二月間將該輛出售，並過戶登記
      在案外人王依紡名下一節，又有汽車車籍查詢單、車號查詢汽車車籍單（見偵
      字第六一九二號卷第五頁、第六頁）附卷可稽。
  ２、雖被告辯稱簽立該附條件買賣合約，且未辦理動產擔保交易附條件買賣云云。
      然查前開附條件買賣合約書及動產擔保交易附條件買賣設定登記申請書上「乙
      方欄」、「債務人欄」之被告姓名，均為被告親筆所簽一節，為被告供明在卷
      （見本院九十一年四月十一日訊問筆錄），而觀之該合約書及設定登記申請書
      上、下及左、右文字均有相連，並未將合約內容或設定內容與「乙方欄」、「
      債務人欄」分開，而被告為一識字之成年人，於在各該文件上簽署其姓名時，
      衡情豈有不知其所簽署之文件究為何種，則其事後再辯稱未簽立該附條件買賣
      合約云云，已難信採。
  ３、再查５Ｋ─４０６２號車分期借款本金為五十四萬八千元，但加計利息後總價
      為七十五萬七千五百三十六元，被告於簽立前開附條件買賣合約書及登記申請
      書後，經福灣公司送件申請設定動產擔保交易附條件買賣時，該輛車早已出售
      他人過戶完畢，致未能設定動產擔保附條件買賣等情，又據証人丙○○証述明
      確（見偵字第六一九二號卷第十八頁反面、本院九十一年四月十一日訊問筆錄
      ），足認本件未能設定動產擔保附條件買賣，係因被告早已將該輛車轉手過戶
      ，致福灣公司不及設定，並非因被告確未簽立該附條件買賣而使然。
  ４、被告雖又辯稱：其係因接受証人乙○○、「葉代書」之建議，欲「汰舊換新」
      ，即將前開Ｙ８─８４３８號車出售後，再買進５Ｋ─４０６２號車，但因Ｙ
      ８─８４３８號車未能如期出售，已買進５Ｋ─４０６２號車，其一人無法同
      時養二部分，故將５Ｋ─４０６２號車出售，並無詐欺之故意云云。然証人乙
      ○○於本院調查時証稱「當時是葉先生介紹被告來買車，是買５Ｋ─４０６２
      號車，且被告並未言及因Ｙ８─８４３８號車有問題，而要汰舊換新」等語（
      見本院九十一年二月二十一日訊問筆錄），則被告所辯「汰舊換新」云云，已
      非全然無疑。再被告既係因Ｙ８─８４３８號車有問題而欲「汰舊換新」，則
      豈將此輛車委請他人出售，另向証人乙○○所任職之車行購入５Ｋ─４０６２
      車，而未一併委請証人乙○○代為出售，亦有可疑之處。再觀之５Ｋ─４０６
      ２號車係於八十九年一月三十一日以附條件買賣購入，即於八十九年二月八日
      出售過戶與案外人王衣紡，則若果真被告無詐欺之故意，則豈有購入５Ｋ─４
      ０６２號車短短不到一月之期間，即出售過戶與他人，且被告既未通知福灣公
      司，亦未徵得該公司之同意，即出售與他人，又未繳付５Ｋ─４０６２號車任
      何一期分期款之理，是被告購入５Ｋ─４０６２號車之時，已有屆期不還之為
      自己不法所有之意圖，而有詐欺之故意，應堪認定；被告此部分所辯亦無足取
      。
（三）至被告雖請求傳訊証人葉代書及何豐勝，以之証明本件全係「葉代書」一手策
      劃，及被告曾當何豐勝之面交付三十萬元予「葉代書」，作為５Ｋ─４０６２
      車之頭款，竟於收受後私下和証人乙○○瓜分此筆款項，致使５Ｋ─４０６２
      內容不清云云。然被告雖請求傳訊証人葉代書，但並未提供葉代書之姓名、住
      址供本院查証。且被告所指証人葉代書使用之Ｙ８─一九五八號車，經本院向
      交通部公路總局嘉義區監理所臺南監理站函詢結果，該輛車係為案外人丁○○
      所有，所有人並非「葉代書」，此有該監理站嘉監南字第九一０三三四０號函
      附於本院卷足憑。則本院就「葉代書」部分已無從傳訊查証。再被告請求傳訊
      証人何豐勝，亦未提供証人之住所供本院傳訊，且觀之被告供稱自八十七年迄
      今共買受一部大貨車、二輛轎車，一輛廂型車，價金以現金支付，後來全部變
      成貸款等語（本院九十一年二月二十一日訊問筆錄），則被告就購車貸款一事
      之程序應知之甚詳，衡情豈有毫無知悉之下簽署前開５Ｋ─４０６２車買賣契
      約書或動產擔保附條件買賣契約書之理，其所辯已不足採信，則本院認５Ｋ─
      ４０６２車部分之事証已臻明確，並無傳訊証人葉代書、何豐勝之必要。
（四）再被告又請求傳訊証人胡重和，以資証明被告於出售５Ｋ─４０６２車後，曾
      應乙○○之要求，多次與福灣公司方律師電話接尾款付清方式，且親赴福灣公
      司歸仁總公司見董事長及副總經理，並遭董事長抓住衣領欲毆打及恐嚇賣掉被
      告所有９Ｊ─５７８大貨車等情。然查此部分係被告出售該車後之行為，與被
      告於購車之際即有詐欺故意無關，本院亦認無傳訊之必要。
（五）綜上所述，本件事証明確，被告犯行堪以認定。
三、核被告事實欄第一項部分係犯動產擔保交易法第三十八條之罪；其事實欄第二項
    部分，係犯刑法第三百三十九條第一項之詐欺取財罪、動產擔保交易法第三十八
    條之罪。被告前後二次違反動產擔保交易法第三十八條之犯行，時間緊接，所犯
    之罪名及犯罪基本構成要件相同，顯係基於概括之犯意反覆為之，應依連續犯之
    規定論以一罪，並加重其刑。再被告被告所犯違反動產擔保交易法第三十八條之
    罪與詐欺取財罪二罪間，有方法結果之牽連關係，為牽連犯，應從一重之詐欺取
    財罪處斷。被告所犯事實欄第一項部分之犯行，雖未具起訴，惟此部分與起訴部
    分具有連續犯、牽連犯之關係，為裁判上一罪之關係，自為起訴效力所及，本院
    依法應予以審酌。
四、原審予以論罪科刑，固非無見。然查被告所犯事實欄第一項部分，雖有違反動產
    擔保交易法第三十八條之規定，並無詐欺之犯行，已如前述。原審未審酌被告繳
    納分期價款之情形，即以被告出售該輛車，而認被告另涉有詐欺取財罪嫌，尚有
    未洽。被告上訴意旨否認前揭有罪部分，並以前開情詞指摘原判決之不當，雖無
    理由，但原判決既有可議之處，自應由本院予以撤銷改判。爰審酌被告犯罪之動
    機、目的、手段、所生之損害不輕、事後否認犯罪且未與告訴人達成和解之態度
    等一切情狀，量處如主文第二項所示之刑，以資懲儆。
據上論結，應依刑事訴訟法第三百六十九條第一項前段、第三百六十四條、第二百九
十九條第一項前段、動產擔保交易法第三十八條，刑法第十一條前段、第五十六條、
第三百三十九條第一項、第五十五條，罰金罰鍰提高標準條例第一條前段，判決如主
文。
本案經檢察官吳忠賢到庭執行職務。
中      華      民      國    九十一    年      五      月      八      日
                                     臺灣高等法院臺南分院刑事第五庭
                                             審判長法官  鄭  文  肅
                                                   法官  王  浦  傑
                                       法官  陳  珍  如
右正本證明與原本無異。
不得上訴。
                                             法院書記官  周  美  莉
中      華      民      國    九十一    年      五      月      九      日
附錄：本判決論罪法條
刑法第三百三十九條第一項：意圖為自己或第三人不法之所有，以詐術使人將本人或
第三人之物交付者，處五年以下有期徒刑、拘役或科或併科一千元以下罰金。
動產擔保交易法第三十八條動產擔保交易之債務人，意圖不法之利益，將標的物遷移
、出賣、出質、移轉、抵押或為其他處分，致生損害於債權人者，處三年以下有期徒
刑、拘役或科或併科六千元以下之罰金。
